【裁判字號】    98,醫訴,1
【裁判日期】    980826
【裁判案由】    違反醫師法
【裁判全文】
臺灣高雄地方法院刑事判決               98年度醫訴字第1號
公  訴  人  臺灣高雄地方法院檢察署檢察官
被      告  丙○○
上列被告因違反醫師法案件，經檢察官提起公訴（97年度偵字第
15958 號），本院判決如下：
    主  文
丙○○未取得合法醫師資格，擅自執行醫療業務，處有期徒刑拾
月，減為有期徒刑伍月，如易科罰金，以新台幣壹仟元折算壹日
。扣案之脈衝光儀器壹台沒收。
    事  實
一、丙○○係址設高雄市○○區○○路25號3 樓「興聖診所附設
    醫學美容中心」（下稱興聖美容中心）之執行業務股東，明
    知其並未取得合法醫師資格，不得擅自執行醫療業務，及脈
    衝光治療執行人員應具醫師資格，竟先後於民國95年底、96
    年初，於上述興聖美容中心內，為丁○○執行脈衝光治療，
    又於96年3 月，於上述興聖美容中心內，為乙○○執行脈衝
    光醫療行為，擅自執行醫療業務。嗣於97年3 月5 日15時30
    分許，經臺灣高雄地方法院檢察署檢察事務官偕同高雄市衛
    生局人員持本院核發之搜索票，至上述興聖美容中心執行搜
    索，扣得丙○○所有之脈衝光儀器1 台，及與上開醫療行為
    無關之生理食鹽水5 瓶、1cc 針筒（含針）6 支、針頭2 包
    、頭皮針4 支、菲碧茵注射液1 盒及護膚諮詢紀錄卡（內含
    醫師診斷紀錄表）5 份等物，循線查悉上情。
二、案經丁○○告發由臺灣高雄地方法院檢察署檢察官偵查起訴
    。
    理  由
壹、程序方面：
一、證人丁○○、乙○○於檢察事務官之陳述均無證據能力：
    (一)按被告以外之人於審判外之言詞或書面陳述，除法律有規
      定者外，不得作為證據；又按被告以外之人（包括證人、
      鑑定人、告訴人、被害人及共同被告等）於檢察事務官、
      司法警察官或司法警察調查中所為之陳述，與審判中不符
      時，其先前之陳述具有較可信之特別情況，且為證明犯罪
      事實存否所必要者，得為證據，刑事訴訟法第159 條第1
      項、第159 條之2 分別定有明文。所謂「前後陳述不符」
      之要件，應就前後階段之陳述進行整體判斷，以決定其間
      是否具有實質性差異，惟無須針對全部陳述作比較，陳述
      之一部分有不符，亦屬之。而所謂「較可信之特別情況」
      之情形，亦應就前後陳述時之各種外部情況進行比較，以
      資決定何者外部情況具有可信性。若陳述係在特別可信之
      情況下所為，則虛偽陳述之危險性即不高，雖係審判外陳
      述，或未經被告反對詰問，仍得承認其有證據能力。
    (二)被告於本院爭執證人丁○○、乙○○於檢察事務官面前所
      為陳述之證據能力，然因證人丁○○、乙○○業於本院審
      理庭作證，且其等於本院審判期日所為之證述情節，核與
      其等於檢察事務官詢問時所為陳述情節大致相符，因而與
      上開刑事訴訟法第159 條之2 之規定不符，亦核無同法第
      159 條之3 、之4 或之5 所規定之傳聞法則例外之情形，
      本院因認證人丁○○、乙○○於檢察事務官面前所為之證
      詞無證據能力。惟上開證人丁○○、乙○○於檢察事務官
      詢問時之陳述如用為彈劾證人或被告陳述之憑信性證據，
      則無不可，並非法所禁止，附此敘明。
二、按被告以外之人於審判外之陳述，雖不符刑事訴訟法第159
    條之1 至第159 條之4 之規定，而經當事人於審判程序同意
    作為證據，法院審酌該言詞陳述或書面陳述作成時之情況，
    認為適當者，亦得為證據；當事人、代理人或辯護人於法院
    調查證據時，知有第159 第1 項不得為證據之情形，而未於
    言詞辯論終結前聲明異議者，視為有前項之同意，刑事訴訟
    法第159 條之5 定有明文。本件所援引之以下各項證據（詳
    後述），固有部分屬傳聞證據，然公訴人、被告於本院進行
    審判程序時均同意做為證據，本院並審酌該等證據作成時之
    狀況，並無違法取證之情事，且無不宜作為證據之情形，依
    前開說明，爰認均有證據能力。
貳、實體方面：
一、訊據被告坦承伊並無合法醫師資格，但為上開興聖美容中心
    之執行業務股東，興聖美容中心於95年7 月起經營至96年間
    ，扣案之脈衝光儀器係由伊於95年9 月至10月間選定購入等
    事實，惟否認有何違反醫師法之犯行，辯稱：伊曾與興聖診
    所負責人談論合作成立醫學美容中心，所以才決定購買扣案
    之脈衝光儀器，但後來因故取消合作，所以該脈衝光儀器自
    購入後未曾操作過，伊也未曾為丁○○、乙○○進行脈衝光
    醫療業務云云。經查：
    (一)本件被告僅係職能治療師，未具合格醫師資格，於95年7
      月起擔任興聖美容中心執行業務股東，並於95年9 月至10
      月間選定購入脈衝光儀器1 台，復為警搜索查扣等事實，
      為被告自承於卷，並有高雄市政府衛生局97年1 月22日高
      市衛醫字第0970002963號函文及所附醫事人員資料表各1
      份在卷可參（見偵卷一第21頁至第23頁）；又扣案之儀器
      1 台，確屬脈衝光儀器乙節，有證人即高雄市政府衛生局
      醫政科股長莊輝同於偵查之證詞可佐（見偵卷一第65頁至
      第66頁），是上開事實應足認定。
    (二)按醫師法第28條規定所稱醫療業務，係指以醫療行為為職
      業者而言。而所謂「醫療行為」，大抵分為診察、治療、
      處方及調劑等四步驟，著重於「醫治」或「治療」等直接
      涉及可使病情變化之行為者而言。從而凡以治療、矯正或
      預防人體疾病、傷害、殘缺為目的，進而為診察、診斷及
      治療；或基於診察、診斷結果，以治療為目的，所為的處
      分、用藥、施行手術或處置等行為的全部或一部的總稱（
      最高法院85年台上字第6052號判決參照）。是有關醫療工
      作之診斷、處方、手術、病歷記載及施行麻醉等醫療行為
      ，均應由醫師親自執行，方屬適法。而脈衝光係透過不同
      波長光源的能量照射於皮膚，在同一時間處理各種對光線
      有反應的皮膚或美容問題；施打脈衝光之醫療過程確定包
      括：臉部清潔（避免防曬乳、彩妝等光影響因子）給予脈
      衝光治療、冷敷鎮靜。又脈衝光儀器係屬醫療儀器，不得
      由非醫療人員使用。因此，任何藉由脈衝光儀器完成之行
      為，應認定為醫療行為，故必須由醫師負責等節，此有中
      華民國美容醫學醫學會98年6 月2 日（98）美醫字第9800
      082 號函1 份在卷可參（見本院卷一第19頁至第20頁）。
      故施打脈衝光為醫師法所稱醫療行為，須由合格醫師執行
      是項業務，足予採認。
    (三)再查，被告擅自於上開時、地，分別為丁○○、乙○○執
      行脈衝光醫療行為之事實，業據證人丁○○、乙○○分別
      於本院審理時結證明確（見本院卷一第32頁至第33頁背面
      、第54頁至第56頁背面），核與其等於檢察事務官之證詞
      互核一致；又證人丁○○、乙○○於本院進行交互詰問時
      ，對於檢察官或被告之詢問，均直接了當而無閃爍遊疑，
      就其等經被告施打脈衝光之原因、經過等細節，均能清楚
      明白加以交待，應係親身經歷其事無誤。再者，證人乙○○與被告並無嫌隙糾葛或利害關係，實無甘冒偽證罪而誣
      指被告犯罪之動機。至被告雖辯稱：伊與丁○○有感情、
      金錢糾紛云云，然而本件查獲緣由，係經證人丁○○於96
      年10月9 日具狀向臺灣高雄地方法院檢察署檢察官告發，
      經檢察官為詢問證人、函查高雄市政府衛生局等偵查作為
      ，認被告有違反醫師法嫌疑，始向本院聲請搜索票，並指
      派檢察事務官協同高雄市政府衛生局人員，至興聖美容中
      心進行搜索等情，有本院之搜索票、臺灣高雄地方法院檢
      察署搜索扣押筆錄及函文等影本各1 份可證（見偵卷一第
      31頁背面至第40頁），則檢察官及衛生局人員既因丁○○
      檢舉始查獲本案，倘證人丁○○未曾親自接受被告違反醫
      師法之脈衝光醫療行為，即無從知悉類此密室違法事實，
      自無平白甘冒誣告之風險，故此一檢舉過程適足擔保所言
      之可信度。證人丁○○雖曾為興聖美容中心股東，與被告
      有股資糾紛，其提出民事履行契約之訴，於96年11月26日
      與被告和解成立，被告對證人丁○○則提出強制罪等告訴
      ，經臺灣高雄地方法院檢察署檢察官於96年8 月16日以96
      年度偵字第18566 號不起訴處分確定，有和解筆錄、上開
      不起訴處分書等影本可考（見偵卷一第139 頁至第140 頁
      、第144 頁至第146 頁），惟尚無法據此逕謂丁○○所為
      之本件檢舉乃係憑空設詞誣陷被告，且丁○○既與被告和
      解成立，仍事後於本院對被告為前述不利之證詞，應認其
      確有親自經被告施打脈衝光等節無誤。本院認證人丁○○
      、乙○○所為證詞應為真實，自足採認。
    (四)被告固辯稱：扣案之脈衝光儀器是我於95年9 月至10月間
      購買的，因當時已與興聖診所負責人洽談合作成立醫學美
      容中心，實際與我談合作的人是郝醫師云云（見本院卷一
      第14頁、偵卷一第103 頁），然被告自始未提出於購買脈
      衝光儀器前與興聖診所負責人或其他醫師洽談合作之證據
      ，是其所言是否為真，不無疑問。且查，證人即興聖診所
      業務負責人員甲○○於偵查中證稱：興聖診所負責人郝醫
      師於96年3 月才到職，不可能與被告談合作等語（見偵卷
      一第104 頁），參以證人即興聖診所負責人郝家騮醫師亦
      於高雄市政府衛生局陳述意見稱：3 樓興聖美容中心跟樓
      下診所無關等詞（見偵卷一第80頁），故被告指稱與郝醫
      師洽談合作醫學美容中心，故購入系爭脈衝光儀器等節，
      要屬無據。
    (五)綜上所述，扣案之脈衝光儀器係被告所有，且為執行脈衝
      光醫療業務所需使用之物，被告未具合法醫師資格，卻長
      期於興聖美容中心擺設上開脈衝光儀器，足見被告確有以
      執行脈衝光醫療業務為職業之主觀意思。又本件雖僅查獲
      被告為丁○○、乙○○二人執行脈衝光醫療業務，惟仍無
      妨其違反醫師法第28條犯行之成立。被告前開所辯，均係
      卸責之詞，不足採信。本件事證明確，被告犯行已堪認定
      ，應依法論科。
二、論罪科刑及沒收部分：
    (一)核被告所為，係犯醫師法第28條前段之未取得合法醫師資
      格而擅自執行醫療業務罪。按刑事法若干犯罪之行為態樣
      ，本質上原具有反覆、延續實行之特徵，立法時既予特別
      歸類，定為犯罪構成要件之行為要素，則行為人基於概括
      之犯意，在密切接近之一定時、地持續實行之複次行為，
      倘依社會通念，於客觀上認為符合一個反覆、延續性之行
      為觀念者，於刑法評價上，即應僅成立一罪，俾免有重複
      評價、刑度超過罪責與不法內涵之疑慮；學理上所稱「集
      合犯」之職業性、營業性或收集性等具有重複特質之犯罪
      均屬之，例如經營、從事業務、收集、販賣、製造、散布
      等行為概念者是，此有最高法院95年度臺上字第10 79 號
      判決意旨可資參照。是被告固經查獲於95年底、96年初及
      96年3 月，於上述興聖美容中心內，先後執行3 次醫療業
      務之營業性行為，然其係在密集期間內以相同之方式進行
      ，且其目的僅係出於執行一個醫療業務，從而在行為概念
      上，縱有多次執行醫療之舉措，仍應評價認係包括一罪之
      集合犯，併予敘明。
    (二)本院審酌被告未具有醫師資格，擅自執行脈衝光手術之醫
      療行為，破壞政府對於專業資格頒授與認定，造成醫療消
      費大眾隨時受有不正當醫療行為侵害之危險，危害情節非
      小；惟念其並無犯罪前科，有臺灣高等法院被告全國前案
      紀錄表1 份在卷可憑，本件經查獲違法執行醫療業務之次
      數僅3 次，及其犯罪目的、手段、犯後否認犯行等一切情
      狀，酌情量處如主文所示之刑。又被告犯罪後，中華民國
      96年罪犯減刑條例業於96年6 月15日修正公布，並自同年
      7 月16日起施行，本件被告犯罪之時點係在96年4 月24日
      減刑基準日之前，且所犯之罪核與該條例第2 條第1 項之
      規定相符，復無同條例第3 條限制減刑之除外情形，爰依
      法就被告所犯之罪減其宣告刑2 分之1 ，並諭知易科罰金
      之折算標準。
    (三)扣案之脈衝光儀器1 台，係被告擅自執行業務所使用之器
      械，應依醫師法第28條前段之規定宣告沒收。至其餘扣案
      之生理食鹽水5 瓶、1cc 針筒（含針）6 支、針頭2 包、
      頭皮針4 支、菲碧茵注射液1 盒及護膚諮詢紀錄卡（內含
      醫師診斷紀錄表）5 份，無證據證明為被告所有供犯本罪
      所用，與本案無關，且非屬違禁物，爰皆不為沒收之諭知
      ，附此敘明。
據上論斷，應依刑事訴訟法第299 條第1 項前段，醫師法第28條
前段，刑法第11條前段、第41條第1 項前段，刑法施行法第1 條
之1 ，中華民國96年罪犯減刑條例第2 條第1 項第3 款、第7 條
、第9 條，判決如主文。
中    華    民    國    98    年    8     月    26    日
                  刑事第七庭  審判長法  官  陳  箐
                                    法  官  林俊寬
                                    法  官  楊佩蓉
以上正本證明與原本無異。
如不服本判決應於收受送達後十日內向本院提出上訴書狀，並應
敘述具體理由；其未敘述上訴理由者，應於上訴期間屆滿後二十
日內向本院補提理由書（均須按他造當事人之人數附繕本）「切
勿逕送上級法院」。
中    華    民    國    98    年    8     月    26    日
                                    書記官  蕭家玲
附錄本案論罪科刑法條全文
醫師法第28條：
未取得合法醫師資格，擅自執行醫療業務者，處6 個月以上5 年
以下有期徒刑，得併科新臺幣30萬元以上150 萬元以下罰金，其
所使用之藥械沒收之。但合於下列情形之一者，不罰：
一、在中央主管機關認可之醫療機構，於醫師指導下實習之醫學
    院、校學生或畢業生。
二、在醫療機構於醫師指示下之護理人員、助產人員或其他醫事
    人員。
三、合於第11條第1 項但書規定。
四、臨時施行急救。


司法院資訊處製作；財團法人民間司法改革基金會備份。
